臺灣高等法院民事判決　　　　　　　　　 95年度上字第575號
上　訴　人　甲○○
訴訟代理人　廖克明律師
複　代理人　楊擴舉律師
　　　　　　陳鼎正律師
上　訴　人　戊○○（原名黃正樺）
被　上訴人　丙○○
訴訟代理人　賴淑惠律師
複　代理人　乙○○
上列當事人間分配表異議之訴等事件，上訴人對於中華民國95年
6月9日臺灣宜蘭地方法院94年度訴字第 241號第一審判決提起上
訴，經本院於96年8月7日言詞辯論終結，判決如下：
    主  文
上訴駁回。
第二審訴訟費用由上訴人負擔。
    事實及理由
一、本件上訴人戊○○ (原名黃正樺於民國93年11月25日改名，
    有戶籍謄本足據一見原審卷第63頁) 未於言詞辯論期日到場
    ，核無民事訴訟法第 386條所列各款情形，爰依被上訴人之
    聲請，由其一造辯論而為判決。合先敘明。
二、上訴人聲明求為判決：(一)原判決關於不利上訴人部分廢棄。
    (二)上開廢棄部分，被上訴人在第一審之訴駁回。(三)第一、二
    審訴訟費用由被上訴人負擔。
    被上訴人聲明求為判決：如主文所示。
三、被上訴人起訴主張：上訴人戊○○因積欠伊新台幣 (下同)
     750萬元之本票債務，於民國 (下同）90年12月25日提供其
    所有坐落宜蘭縣礁溪鄉○○○段十六結小段148之1地號土地
    所有權應有部分4871分之2960 (下稱系爭土地) 為擔保設定
    最高限額 1,000萬元之第二順位抵押權與伊 (下稱系爭第二
    順位抵押權)。雖上訴人戊○○曾於90年12月5日提供系爭土
    地為擔保設定最高限額 400萬元之第一順位抵押權與上訴人
    甲○○ (下稱系爭第一順位抵押權) ，惟上訴人間實際上並
    無擔保之債權存在，詎上訴人甲○○竟以上訴人戊○○於90
    年11月29日向其借款 400萬已屆清償期而未受清償，聲請原
    審以93年度拍字第35號裁定准予拍賣抵押物，再持該裁定為
    執行名義聲請原執行法院以93年度執字第4517號強制執行事
    件，拍賣抵押物系爭土地所得價金492萬6,000元，作成如附
    表所示分配表 (下稱系爭分配表) 列上訴人甲○○之分配金
    額為執行費3萬6,500元、及400萬元，並定於94年8月29日實
    行分配，伊已依法具狀聲明異議，請求將上訴人甲○○之上
    開分配金額全數剔除，變更分配與伊，惟為上訴人所反對，
    爰依強制執行法第41條第 1項前段規定，提起分配表異議之
    訴等情，求為確認上訴人間就系爭第一順位抵押權所擔保之
     400萬元債權不存在；並命將系爭配表所列上訴人甲○○之
    分配金額即執行費3萬6,500元、及 400萬元全數剔除，變更
    分配與伊之判決 (惟被上訴人就執行費之其中 4,500元部分
    之請求，業經原審判決其敗訴確定) 。
    上訴人甲○○則以：上訴人戊○○係伊胞妹黃吳輕煙之三子
    ，於80年間因經營輪胎公司亟需資金周轉，陸續向伊借款應
    急，伊或係以現款借予，或係以下列方式，先後於(1)83年6
    月20日由伊以黃吳輕煙為連帶保證人向宜蘭縣礁溪鄉農會 (
    下稱礁溪農會) 信用貸款80萬元；(2)88年10月14日伊將存於
    花蓮中小企業銀行之90萬元定期存單解約後，領出存款本息
    ；(3)89年11月20日伊將存於礁溪農會之70萬元定期存單質押
    ，向該農會借貸30萬元；(4)89年10月 2日伊將存於礁溪農會
    之90萬元定期存單質押，向該農會借貸20萬元；(5)89年11月
    15日伊將存於礁溪農會之90萬元定期存單，因已到期而領出
    存款本息；(6)90年11月間始到期之伊存於礁溪農會之70萬元
    定期存單，伊於期前解約而領出存款本息。再交由上訴人戊
    ○○之父母借予 (下稱系爭六筆借款)，嗣於90年11月29 日
    經上訴人會算結果，上訴人戊○○借貸金額累計已達400 萬
    元，隨即由上訴人戊○○邀其父黃崇溪為連帶保證人出具借
    據 1紙交付伊收執。此外，上訴人戊○○所負責之鴻輪實業
    股份有限公司 (下稱鴻輪公司) 前向台中商業銀行股份有限
    公司北台中分行 (下稱台中商銀) 借貸，係由上訴人及訴外
    人黃崇溪、杜淑惠為連帶保證人，嗣因鴻輪公司未依約清償
    ，經台中商銀訴請法院判命伊給付664萬8,084元及其利息、
    違約金確定，伊已於94年12月7日清償700萬元，依民法第28
     1條規定，伊對於上訴人戊○○所應分擔之部分亦有債權存
    在，該債權亦應為系爭第一順位抵押權之擔保效力所及，足
    證上訴人間確有系爭第一順位抵押權所擔保之 400萬元債權
    存在；又伊因聲請本件強制執行而繳納執行費3萬2,000元，
    依強制執行法第28條之2 及第29條規定，亦應列入分配，不
    得剔除云云；而上訴人戊○○在原審亦以：伊確於83年、88
    年、89年及90年間，向上訴人甲○○借款，並未書立借據、
    收據或其他憑證，嗣經上訴人會算結果，借貸金額共為 400
    餘萬元，惟按 400萬元計算，由伊出具借據交付上訴人甲○
    ○收執，並未簽發本票云云，資為抗辯。
四、經查本件上訴人戊○○於90年12月25日提供其所有系爭土地
    為擔保設定最高限額 1,000萬元之第二順位抵押權與被上訴
    人；又曾於90年12月 5日提供系爭土地為擔保設定最高限額
     400萬元之第一順位抵押權與上訴人甲○○，嗣上訴人甲○
    ○以上訴人戊○○於90年11月29日向其借用 400萬元，無力
    清償為由，聲請原審以93年度拍字第35號裁定准予拍賣抵押
    物，再持該裁定為執行名義聲請原執行法院以93年度執字第
    4517號強制執行事件，拍賣抵押物系爭土地所得價金 492萬
     6,000元，作成系爭分配表列上訴人甲○○之分配金額為執
    行費3萬6,500元、及400萬元，並定於94年8月29日實行分配
    ，被上訴人已於94年 8月25日具狀聲明異議，請求將上訴人
    甲○○之上開分配金額全數剔除，變更分配與其，惟為上訴
    人所反對之事實，為兩造所不爭執，並有原審93年度拍字第
    35號裁定及其確定證明書、他項權利證明書、土地登記簿、
    拍賣不動產筆錄、原執行法院94年8月9日宜院生民執93執壬
    字第4517號函、系爭分配表、分配結果彙總表、聲明異議狀
    、原執行法院96年7月4日宜院瑞執壬字第4517號函及呈報狀
    可證 (見原執行法院93年度執字第4517號執行事件影印卷第
    7頁至第 9頁、第19頁、第67、68、128頁、第166頁至第171
    頁及本院卷第119、127頁)、均堪認為真實。
五、上訴人戊○○設定系爭第二順位抵押權與被上訴人係最高限
    額1,000萬元抵押權，約定存續期間自90年12月23日起至100
    年12月22日止 (見上引執行影印卷第67、68頁及原審卷第10
    1頁至第103頁) 。雖被上訴人主張上訴人戊○○積欠伊本票
    債務750萬元 (見原審卷第94頁)，並提出上訴人戊○○所簽
    交之到期日為90年9月27日金額為250萬元、到期日為91年 2
    月11日金額為300萬元、及到期日為91年 2月28日金額為200
    萬元本票各1張 (見原審卷第106、105、104頁及本院卷第12
    2、123頁) 為證，惟經核其中250萬元本票1張，既係在存續
    期間前之90年 9月27日即已到期而須清償，而被上訴人復未
    主張該筆本票債務亦應在該抵押權所擔保範圍 (見本院卷第
    146頁背面)，顯見系爭第二順位抵押債權應祗有500萬元。
六、被上訴人主張上訴人戊○○設定系爭最高限額 400萬元之第
    一順位抵押權與上訴人甲○○，惟上訴人間實際上並無所擔
    保之債權存在等語。雖為上訴人所否認，並以前開情詞置辯
    ，但查：
  (一)上訴人甲○○所提出供作抵押債權證明文件之上訴人戊○○
    於90年11月29日所出具借據 1紙，其內雖載明：「茲因須週
    轉現金於民國90年11月29日向甲○○先生借新台幣 400萬元
    整，…」 (見上引執行影印卷第15頁），惟據證人即承辦系
    爭第一順位抵押權之代書丁○○在本院到場證稱：「當天在
    我事務所時，他們沒拿借據給我看，我不清楚當時已寫好借
    據或事後寫借據，至於後來雙方間是否確有借據事實，我不
    清楚」 (見本院卷第104頁正面)，而上訴人復始終並未抗辯
    上訴人甲○○確有於90年11月29日交付現款 400萬元與上訴
    人戊○○。
  (二)雖上訴人甲○○抗辯伊或係以現款，或係以系爭六筆借款借
    予上訴人戊○○，嗣於90年11月29日經上訴人會算結果，上
    訴人戊○○借貸金額累計已達 400萬元云云，並提出礁溪農
    會擔保放款借據、花蓮中小企業銀行解約存款明細及礁溪農
    會存款單質押借據為證 (見原審卷第66頁至第70頁) ，惟為
    被上訴人所否認，復經核上開單據所載，亦全未涉及上訴人
    戊○○，且依上訴人戊○○在原審到場所為自認 (見原審卷
    第202頁)，亦無上訴人戊○○所書立借據、收據或任何借貸
    憑證可資證明，已難證明上訴人甲○○確有借予上訴人戊○
    ○系爭六筆借款；況被上訴人已具體指出上訴人甲○○所稱
    系爭六筆借款之在礁溪農會、花蓮中小企業銀行存款或係用
    以轉存或並未領出 (見本院卷第39、40頁) ，為上訴人甲○
    ○所不爭執 (見本院卷第57頁、第64頁至第66頁) ，益見上
    訴人甲○○確未借予上訴人戊○○系爭六筆借款。
  (三)雖上訴人甲○○另抗辯上訴人戊○○所負責之鴻輪公司前向
    台中商銀借貸，係由伊及上訴人戊○○、訴外人黃崇溪、杜
    淑惠為連帶保證人，嗣因鴻輪公司未依約清償，經台中商銀
    訴請法院判命伊給付664萬8,084元及其利息、違約金確定，
    伊已於94年12月7日清償700萬元，依民法第 281條規定，伊
    對於上訴人戊○○所應分擔之部分亦有債權存在，該債權亦
    應為系爭第一順位抵押權之擔保效力所及云云，並提出台灣
    台中地方法院91年度重訴字第 511號民事判決，台灣高等法
    院台中分院92年度重上字第96號民事判決、最高法院93年度
    台上字第934號民事裁定及台中商銀於94年12月7日所出具債
    務清償證明書為證 (見原審卷第161頁至第176頁) ，惟查上
    訴人甲○○既已就其系爭最高限額 400萬元之第一順位抵押
    權，提出上訴人戊○○所出具上開內載借貸金額 400萬元之
    借據為債權證明文件，聲請原審以93年度拍字第35號裁定准
    予拍賣抵押物，於93年4月26日確定 (見上引執行影印卷第7
    頁至第9頁、第23頁)，顯見上訴人甲○○已就系爭第一順位
    抵押權所擔保之債權範圍予以確定，則上訴人甲○○於94年
    12月7日始因向台中商銀清償連帶債務700萬元 (見原審卷第
    176頁) ，而依民法第281條規定，取得對於連帶債務人之一
    即上訴人戊○○所應分擔之部分債權，已非系爭第一順位抵
    押權所擔保之債權範圍。
  (四)依上所述，上訴人間就系爭第一順位抵押權實際上並無所擔
    保之400萬元債權存在，惟上訴人竟抗辯確有該400萬元抵押
    債權存在，則被上訴人提起本件確認之訴，自有即受確認判
    決之法律上利益。從而被上訴人請求確認上訴人間就系爭第
    一順位抵押權所擔保之400萬元債權不存在 (見本院卷第146
    頁背面)，即屬有據。
七、依系爭分配表之記載，抵押物系爭土地強制執行拍賣所得價
    金492萬6,000元，上訴人甲○○係以第一順位抵押債權，受
    分配金額為執行費3萬6,500元、及 400萬元，而被上訴人係
    以第二順位抵押債權，受分配金額為執行費 8萬元、及80萬
    9,500元 (見上引執行影印卷第168、169頁)。惟查上訴人甲
    ○○就系爭第一順位抵押權既無所擔保之 400萬元債權存在
    ，自不得列入分配，應將其所受分配金額 400萬元予以剔除
    ；又執行費之其中3萬2,000元部分，固係上訴人甲○○因聲
    請強制執行，而依強制執行法第28條之2第1項及台灣高等法
    院民事訴訟、強制執行費用提高徵收額數標準所規定之計算
    方式預納 (見上引執行影印卷第3頁)，然上訴人甲○○對於
    上訴人戊○○既無系爭第一順位抵押權所擔保之 400萬債權
    存在，則該3萬2,000元即非屬強制執行之必要費用，依強制
    執行第28條第 1項規定反面解釋，自不得命上訴人戊○○負
    擔，亦不得列入分配，應予剔除；至執行費之其中 4,500元
    部分，業經原判決認定係屬其他債權人共同利益而支出之費
    用，得求償於上訴人戊○○，應列入分配，不得剔除確定，
    附此敘明。雖系爭分配表所列被上訴人之債權原本為1,000
    萬元，應更正為 500萬元，惟上訴人甲○○所應剔除之上開
    分配金額即執行費3萬2,000元、及 400萬元，仍應全數變更
    分配與被上訴人 (見本院卷119頁)。從而被上訴人請求將系
    爭分配表所列上訴人甲○○之分配金額即執行費之其中 3萬
    2,000元部分、及400萬元剔除，變更分配與伊 (見本院卷第
    146頁背面)，亦屬有據。
八、綜上所述，被上訴人依據強制執行法第41條第 1項前段之規
    定，請求確認上訴人間就系爭第一順位抵押權所擔保之400
    萬元債權不存在；並將系爭分配表所列上訴人甲○○之分配
    金額即執行費之其中3萬2,000元部分、及 400萬元予以剔除
    ，變更分配與伊部分，自屬應予准許。從而原審就上開部分
    所為上訴人敗訴之判決，所持理由雖與本院不盡相同，但其
    結果並無二致，仍應維持，上訴論旨仍執前詞指摘原判決此
    部分不當，求予廢棄改判，應認為無理由，應予駁回。
九、至兩造之其餘攻擊或防禦方法及未經援用之證據，經本院斟
    酌後，認為均不足以影響本判決之結果，自無逐一詳予論駁
    之必要，併此敘明。
十、據上論結，本件上訴應認為無理由，依民事訴訟法第 463條
    、第385條第1項前段、第449條第2項、第78條、第85條第1
    項前段，判決如主文。
中　　華　　民　　國　　96　　年　　8 　　月　　28　　日
　　　　　　　　  　民事第六庭
                        審判長法　官  林鄉誠
　　　　　　　　　　　        法　官  梁玉芬
　　　　　　　　　　　        法　官  許紋華
正本係照原本作成。
如不服本判決，應於收受送達後20日內向本院提出上訴書狀，其
未表明上訴理由者，應於提出上訴後20日內向本院補提理由書狀
（均須按他造當事人之人數附繕本）上訴時應提出委任律師或具
有律師資格之人之委任狀；委任有律師資格者，另應附具律師資
格證書及釋明委任人與受任人有民事訴訟法第466條之1第 1項但
書或第2項（詳附註）所定關係之釋明文書影本。
中　　華　　民　　國　　96　　年　　8 　　月　　29　　日
　　　　　　　　　　　　　　　書記官  詹麗珠
附註：
民事訴訟法第466條之1（第1項、第2項）：
對於第二審判決上訴，上訴人應委任律師為訴訟代理人。但上訴
人或其他法定代理人具有律師資格者，不在此限。
上訴人之配偶、三親等內之血親、二親等內之姻親，或上訴人為
法人、中央或地方機關時，其所屬專任人員具有律師資格並經法
院認為適當者，亦得為第三審訴訟代理人。
